【裁判字號】    91,訴,655
【裁判日期】    920129
【裁判案由】    貪污等
【裁判全文】
臺灣臺北地方法院刑事判決                          九十一年度訴字第六五五號
    公  訴  人  臺灣臺北地方法院檢察署檢察官
    被      告  乙○○  女  四.
    指定辯護人  甲○公設辯護人  唐禎祺
右列被告因貪污等案件，經檢察官提起公訴（九十年度偵字第一三五二七號、一五六
九０號），甲○判決如左：
    主  文
乙○○連續依據法令從事公務之人員，利用職務上之機會，詐取財物，處有期徒刑貳
年陸月，褫奪公權肆年。
    事  實
一、乙○○係臺灣土地銀行消費金融部第四科科長，綜理該科國際信用卡之業務，負
    責信用卡之發卡確認、客戶資料異動、客戶信用額度調整、錯帳、溢收款處理、
    帳款退回、違約金更正及風險管理等業務，為依據法令從事公務之人員及從事業
    務之人。詎其明知該銀行受行政院財政部之監督，辦理相關信用卡業務應依有關
    法令之規定辦理，僅因股票投資失利，個人資金週轉不靈，竟基於意圖為自己不
    法所有、圖自己不法之利益及明知為不實之事項，而登載於其業務上作成之文書
    之概括犯意，利用該科處理信用卡帳務之職得持有電腦密碼之機會，及臺灣土地
    銀行電腦帳務系統「報表ＩＮ七三七程式」尚未建置，所致生之異動資料無法列
    印交易明細之資訊作業漏洞，連續：
    （一）於民國八十八年十二月七日下午三時五十四分許，明知違背法令，伺其監
          督之第四科下屬黃建穎離開座位之際，未經授權，使用黃建穎之電腦主機
          ，輸入黃建穎所獲授權之專屬密碼（使用者代號ＣＡＰ．ＡＤＤＲ．為０
          ０００二０號），再進入電腦檔案資料內，鍵入吊銷其所有之臺灣土地銀
          行卡號000000000000000號信用卡因逾期未繳交當月最低
          應繳金額所罰之違約金新臺幣（下同）二百十元之虛偽不正指令，製作不
          實之財產權得喪、變更紀錄，據以圖得免除違約金債務二百十元之財產上
          不法之利益，並足以生損害於黃建穎及臺灣土地銀行。
    （二）於八十九年八月二十四日，在其所持信用卡並無因消費退貨、重複繳款或
          僅願繳交最低應繳款而被全額扣款得申請退款之情形下，且亦無營業單位
          遞交受理客戶申請後所填具之「國際信用卡疑義帳款通報處理單」，竟利
          用其職務上之機會，違反臺灣土地銀行「帳款退回」之正常業務操作流程
          ，在其所有之電腦主機鍵入所獲授權之密碼，進入信用卡帳務系統，在其
          經臺灣土地銀行核發之前揭國際信用卡帳戶，輸入虛偽之「帳款退回」不
          正指令，據以製作不實之財產權得喪、變更紀錄而登載於其業務上作成之
          電磁紀錄準文書，自臺灣土地銀行轉帳六萬零六百元至其所開設之臺灣土
          地銀行00000000000號職工活期儲蓄存款帳戶內，而詐得該筆
          款項，惟該電腦亦自動顯示傳惠芬之前開信用卡應償還債款為六萬零六百
          元，傳惠芬隨即提領該筆款項挪用周轉，足生損害於臺灣土地銀行。
    （三）於八十九年十月十三日，為獲得其所持前揭信用卡之更高信用額度授權，
          俾可於輸入「帳款退回」不正指令時，取得較多款項，明知違背法令，竟
          未循填寫「國際信用卡調整信用額度申請書」申請調高信用額度，經臺灣
          土地銀行具主管權限之營業部經理核准之正常程序，擅自在其所配置電腦
          主機輸入虛偽不正指令，將其信用卡消費額度自三十萬元調高達六十萬元
          ，製作不實之財產權之得喪、變更紀錄而登載於其業務上作成之電磁紀錄
          準文書，圖得較高之信用卡消費額度之不法利益，足以生損害於臺灣土地
          銀行管理信用卡客戶信用額度之正確性。
    （四）於八十九年十月十六日，伺其監督屬下黃建穎暫離座位之空檔，未經授權
          ，利用職務上之機會，使用黃建穎之電腦主機，輸入黃建穎所獲授權之專
          屬密碼，再以前述違反臺灣土地銀行「帳款退回」正常業務操作流程之方
          式，進入臺灣土地銀行電腦信用卡帳務系統，在其前揭國際信用卡帳戶，
          輸入虛偽之「帳款退回」不正指令，據以製作不實之財產權得喪、變更紀
          錄，自臺灣土地銀行轉帳二十萬元至其上開臺灣土地銀行職工活期儲蓄存
          款帳戶內，而詐得該筆款項，惟該電腦亦自動顯示乙○○之前開信用卡應
          償還債款為二十萬元，乙○○旋即以存款轉帳或提領現金方式提出使用該
          筆款項，足以生損害於臺灣土地銀行。
    （五）於八十九年十二月九日，利用職務上之機會，在其所配置電腦主機，以前
          揭非正常「帳款退回」業務操作流程之方式，輸入虛偽之「帳款退回」不
          正指令，據以製作不實之財產權得喪、變更紀錄而登載於其業務上作成之
          電磁紀錄準文書，自臺灣土地銀行轉帳五萬元至其前揭職工活期儲蓄存款
          帳戶內，而詐得該筆款項，惟該電腦亦自動顯示傳惠芬之前開信用卡應償
          還債款為五萬元，乙○○旋即以存款轉帳或提領現金方式提出使用該筆款
          項，足以生損害於臺灣土地銀行。
    （六）於八十九年十月間，因傳惠芬將其出脫股票所得現金存入前揭職工存款帳
          戶內，為臺灣土地銀行在信用卡帳款繳款截止日時，直接扣取二十八萬四
          千一百七十七元之消費債款，傳惠芬因所需款項不足，故又於八十九年十
          二月二十六日，未經申請，利用職務上之機會，在其所配置電腦主機，再
          以前述輸入「帳款退回」不正指令之方式，據以製作不實之財產權得喪、
          變更紀錄而登載於其業務上作成之電磁紀錄準文書，自臺灣土地銀行轉帳
          二十五萬二千五百三十八元至其前揭職工活期儲蓄存款帳戶內，而詐得該
          筆款項，惟該電腦亦自動顯示傳惠芬之前開信用卡應償還債款為二十五萬
          二千五百三十八元，乙○○隨即提領使用，足生損害於臺灣土地銀行。
    傳惠芬利用職務機會以前揭非正常「帳款退回」業務操作流程之方式，共詐得五
    十六萬三千一百三十八元。嗣傳惠芬於九十年五月二十二日犯罪經發覺前，至法
    務部調查局臺北市調查處自首前揭犯行，始悉上情，傳惠芬並於九十年五月二十
    四日清償完竣前開積欠臺灣土地銀行之信用卡債款五十六萬三千一百三十八元。
三、案經傳惠芬自首、法務部調查局臺北市調查處移送及臺灣土地銀行政風室告發由
    臺灣臺北地方法院檢察署檢察官偵查起訴。
    理  由
一、右揭犯罪事實，業據被告傳惠芬坦承不諱，復經證人阮劍平即臺灣土地銀行消費
    金融部經理、證人李秀美即臺灣土地銀行消費金融部第一科科長證稱明確在卷，
    並有臺灣土地銀行行員人事綜合資料卡及行員個人經歷卡影本各一份、國際信用
    卡調整會計科日報表一紙（報表代號ＩＮ七三一號）、違約金調整交易報表一紙
    、金卡中心沖正帳款溢收還款交易表及帳款退回調整交易報表共六張、金卡中心
    ＣＨＡＮＧＥＳ  ＴＯ  ＡＣＣＯＵＮＴ  ＤＥＴＡＩＬＳ報表一紙、臺灣土地
    銀行九十年六月十五日總消五字第九０００一三０五八號函暨卡號000000
    0000000000號信用卡及000000000000號職工活期儲蓄存
    款帳戶自八十八年十二月一日起至九十年六月十五日之往資料影本一份、臺灣土
    地銀行政風室九十年五月二十五日政查字第九００００一五四０號書函一紙、卡
    號0000000000000000號信用卡帳戶餘額資料一紙、卡號000
    0000000000000號信用卡交易清單及電腦帳務列印表單影本一份、
    臺灣土地銀行000000000000號活期儲蓄存款存摺影本一份附卷可稽
    ，被告自白與事實相符，本件事證明確，被告犯行堪予認定，應依法論科。
二、按被告於事實欄（一）、（三）部分於主管或監督事項，輸入吊銷違約金及調高
    信用卡消費額度之不正指令，據以製作不實之財產權得喪、變更紀錄，並因而獲
    得免除違約金及調高信用卡消費額度之不法利益，核其所為，係犯刑法第三百三
    十九條之三第二項及貪污治罪條例第六條第一項第四款之罪；又被告於事實欄（
    二）、（四）、（五）、（六）部分利用職務上之機會，以輸入「帳款退回」之
    不正指令，據以製作不實之財產權得喪、變更紀錄，並因而詐取到金錢款項，核
    其所為，係犯刑法第三百三十九條之三第一項及貪污治罪條例第五條第一項第二
    款之罪；被告於事實欄（二）、（三）、（五）、（六）部分擅自在其所配置電
    腦主機輸入帳款退回或調高信用卡消費額度之虛偽指令係明知為不實之事項，而
    登載於其業務上作成之電磁紀錄準私文書罪，核另係犯刑法第二百十五條、第二
    百二十條之明知為不實之事項，而登載於其業務上作成之私文書罪。公訴人就事
    實欄（一）、（三）部分雖認同係犯貪污治罪條例第五條第一項第二款之罪，惟
    被告所詐得者並非財物而係不法之利益，是被告所為，應係犯同條例第六條第一
    項第四款之罪，然二者之基本社會事實相同，起訴法條應予變更。又被告行為後
    ，貪污治罪條例第六條第一項第四款已修正於對於主管或監督之事務，明知違背
    法令，直接或間接圖自己或其他私人不法利益，因而獲得利益者，處五年以上有
    期徒刑，得併科新臺幣三千萬元以下罰金，比較新、舊法，二者法定刑相同，惟
    構成要件新法較為嚴格，本件被告依新、舊法規定均成立犯罪，是適用新法而言
    ，對被告並無不利，爰依刑法第二條第一項前段適用修正後之貪污治罪條例第六
    條第一項第四款之罪。再被告二次明知為不實之事項，而登載於其業務上作成之
    私文書、二次對於主管或監督之事務，以輸入不正指令詐得財產上之不法利益，
    直接圖利私人、四次利用職務上之機會以輸入不正指令詐取財物等行為，均時間
    緊接，所犯構成要件相同之罪名，均顯係基於概括之犯意反覆為之，均為連續犯
    ，應各依刑法第五十六條規定論以一罪，並均加重其刑；其於前開犯罪經發覺前
    向法務部調查局臺北市調查處自首，並已將全部所得自動繳交返還予臺灣土地銀
    行，有臺灣土地銀行信用卡消費明細暨繳款通知單一紙附卷可稽，應依貪污治罪
    條例第八條第一項前段規定，減輕其刑，並依刑法第六十六條規定減至三分之二
    ，且先加重後減輕之。被告就事實欄（二）、（五）、（六）部分所犯之刑法第
    二百十五條之罪及同法第三百三十九條之三第一項之罪，係一輸入不正指令行為
    ，而觸犯上開二罪名，為想像競合犯，應依刑法第五十五條規定，從一重之刑法
    第三百三十九條之三第一項之罪處斷；就事實欄（三）部分所犯之刑法第二百十
    五條之罪及同法第三百三十九條之三第二項之罪，係一輸入不正指令行為，而觸
    犯上開二罪名，為想像競合犯，應依刑法第五十五條規定，從一重之刑法第三百
    三十九條之三第二項之罪論處。被告就事實欄（一）、（三）部分所犯刑法第二
    百十五條、貪污治罪條例第六條第一項第四款、刑法第三百三十九條之三第二項
    之罪，有方法、結果之牽連關係，應依刑法第五十五條規定，從一重之貪污治罪
    條例第六條第一項第四款之罪論處；被告就事實欄（二）、（四）、（五）、（
    六）部分所犯刑法第二百十五條、貪污治罪條例第五條第一項第二款、刑法第三
    百三十九條之三第一項之罪，有方法、結果之牽連關係，應依刑法第五十五條規
    定，從一重之貪污治罪條例第五條第一項第二款之罪處斷。又被告就事實欄（三
    ）部分調高信用卡消費額度係為事實欄（二）、（四）、（五）、（六）部分「
    帳款退回」時俾取得較多款項，其所犯之貪污治罪條例第六條第一項第四款及同
    條例第五條第一項第二款之罪二罪間，有方法結果之牽連關係，應從一重之貪污
    治罪條例第五條第一項第二款罪處斷。爰審酌被告僅因投資股市失利而為本件犯
    行之犯罪目的、動機、手段平和、所得財物數十萬元、犯後坦承犯行態度良好等
    一切情狀，量處如主文所示之有期徒刑，並依貪污治罪條例第十七條、刑法第三
    十七條第二項規定宣告褫奪公權四年。
三、公訴意旨另以：被告於八十八年十二月七日下午三時五十四分許、八十九年十月
    十六日，俟其同事黃建穎離開座位之際，未經授權，使用黃建穎之電腦主機，輸
    入黃建穎所獲授權之專屬密碼，冒用黃建穎之名義（使用者代號ＣＡＰ．ＡＤＤ
    Ｒ．為００００二０號）吊銷其所有臺灣土地銀行卡號00000000000
    00000號信用卡因逾期未繳交當月最低應繳金額所罰之違約金二百十元及輸
    入「帳款退回」不正指令自臺灣土地銀行轉帳二十萬元，因認被告另涉犯刑法第
    二百十六條、第二百十條、第二百二十條之行使偽造私文書罪嫌等語。按犯罪事
    實應依證據認定之，無證據不得推定其犯罪事實，又不能證明被告犯罪，應諭知
    無罪之判決，刑事訴訟法第一百五十四條、第三百零一條第一項分別定有明文。
    查按刑法第三百三十九條之三規定之立法理由為「以不正方法將虛偽資料或不正
    指令輸入電腦或其相關設備，為電腦犯罪型態，為適應社會發展需要，爰增列處
    罰專條」，換言之，刑法第三百三十九條之三之規定係因應現今電腦犯罪型態而
    特別立法，是本件被告未經授權，輸入他人專屬密碼後，進入電腦檔案資料，輸
    入吊銷違約金及帳款退回之不正指令，製作不實之財產權得喪、變更紀錄，其輸
    入他人專屬密碼部分，即屬刑法第三百三十九條之三罪之犯罪行為一部分，應不
    另論刑法第二百十六條、第二百十條、第二百二十條之行使偽造私文書罪，此部
    分本應為被告無罪之諭知，然公訴人認此部分與前開有罪部分有牽連犯之裁判上
    一罪關係，爰不另為無罪之諭知，併此敘明。
據上論斷，應依刑事訴訟法第二百九十九條第一項前段、第三百條，貪污治罪條例第
五條第一項第二款、第六條第一項第四款、第八條、第十七條，刑法第十一條前項、
第二條第一項前段、第五十六條、第二百十五條、第二百二十條、第三百三十九條之
三第一項、第二項、第五十五條、第三十七條第二項，罰金罰鍰提高標準條例第二條
，判決如主文。
本案經檢察官葉惠燕到庭執行職務
中    華    民    國      九十二      年      一      月    二十九      日
                                      臺灣臺北地方法院刑事第八庭
                                          法  官  鄭  佾  瑩
右正本證明與原本無異。
如不服本判決，應於判決送達後十日內向甲○提出上訴狀(應抄附繕本)。告訴人
或被害人如對於本判決不服者，應具備理由請求檢察官上訴，其上訴期間之計算
係以檢察官收受判決正本之日期為準。
                                          書記官  何  適  熹
中    華 民   國      九十二      年      二      月    二十五      日
附錄本案論罪科刑法條全文：
貪污治罪條例第五條：
有左列行為之一者，處七年以上有期徒刑，得併科六千萬元以下罰金：
一、意圖得利，擅提或截留公款，或違背法令收募稅捐或公債者。
二、利用職務上之機會，詐取財物者。
三、對於職務上行為，要求期約或收受賄賂，或其他不正利益者。
前項第一款及第二款之未遂犯罰之。
貪污治罪條例第六條第一項第四款：
有下列行為之一者，處五年以上有期徒刑，得併科新臺幣三千萬元以下罰金：
四對於主管或監督之事務，明知違背法令，直接或間接圖自己或其他私人不法利益，
  因而獲得利益者。
刑法第二百一十六條：
行使第二百十條至第二百十五條之文書者，依偽造、變造文書或登載不實
事項或使登載不實事項之規定處斷。
刑法第二百十五條：
從事業務之人，明知為不實之事項，而登載於其業務上作成之文書，足以生損害於公
眾或他人者，處三年以下有期徒刑、拘役或五百元以下罰金。
刑法第三百三十九條之三：
意圖為自己或第三人不法之所有，以不正方法將虛偽資料或不正指令輸入
電腦或其相關設備，製作財產權之得喪、變更紀錄，而取得他人財產者，
處七年以下有期徒刑。
以前項方法得財產上不法之利益或使第三人得之者，亦同。


司法院資訊處製作；財團法人民間司法改革基金會備份。
